臺灣高等法院交通法庭判決　　　　　　　　　　　九十三年度交上易字第二０八號
　　上　訴　人　　臺灣桃園地方法院檢察署檢察官
　　上　訴　人
　　即　被　告　　丙○○
　　選任辯護人　　徐建弘律師
右上訴人因被告業務過失傷害案件，不服臺灣桃園地方法院九十三年度交易字第五七
號，中華民國九十三年五月二十六日第一審判決（起訴案號：臺灣桃園地方法院檢察
署九十二年度偵續字第二三四號），提起上訴，本院判決如左：
    主  文
上訴駁回。
    事  實
一、丙○○係「大榮貨運有限公司」（下稱大榮公司）僱用之貨車司機，乃從事駕駛
    業務之人，於民國（下同）九十一年七月三日下午四時許，駕駛大榮公司所有之
    車牌號碼ＨＵ─二三八號營業大貨車，搭載助手蔡和，沿國道三號高速公路由北
    向南行駛，於行經南向五八．九公里路段時，因故障熄火，遂將大貨車滑行至路
    肩停放待援。而因車體龐大，致停妥時大貨車左後方內側車輪右緣上方左側之車
    身侵入外側車道，足以影響外側車道後方來車之行車安全。丙○○原應注意須顯
    示閃光警示燈，並應在車身侵入外側車道位置之後方五十公尺至一百公尺處設置
    車輛故障標誌，以警示外側車道之來車，而依當時情形，亦無不能注意之情事，
    竟疏未注意，未開啟閃光警示燈，另雖囑蔡和至後方擺設三角號誌，蔡和卻在路
    肩處擺設三角號誌，並不足以警示外側車道來車，丙○○復未注意督促蔡和妥適
    擺設三角號誌。嗣甲○駕駛欣榮貨運有限公司所有車牌號碼二五五─ＫＡ號營業
    曳引車拖曳ＦＪ─Ｊ七號全拖車，沿該路段外側車道自後方駛來，亦疏未注意車
    前狀況，且以超越該處大型車時速九十公里之速限行駛。因丙○○未顯示閃光警
    示燈及在外側車道擺設警示標誌，迨甲○駛近見狀，欲變換車道至中外車道時，
    已煞避不及，致所駕之曳引車車頭右側自後撞及丙○○停放之大貨車車廂左後角
    處。甲○因此受有頸椎第六節及第七節脫位，壓迫脊髓，導致雙下肢癱瘓及大小
    便失禁之重傷害（在車上撥打救援電話之丙○○亦受有右耳後頭皮一‧五公分裂
    傷、左額部二Ｘ一公分、一Ｘ一公分瘀傷之傷害，甲○所涉業務過失傷害部分，
    另案經原審法院以九十二年度交易字第五０四號刑事判決〔下稱原審法院另案〕
    判處罰金三千元，如易服勞役，以三百元折算一日確定）。
二、案經甲○訴由內政部警政署國道公路警察局第六警察隊報請臺灣桃園地方法院檢
    察署檢察官偵查起訴。
    理　由
一、訊據被告丙○○，供承於行車途中因故障熄火，遂將大貨車滑行至路肩停放待援
    ，及告訴人甲○所駕駛曳引車車頭右側自後撞及大榮公司之大貨車車廂左後角處
    ，甲○受有頸椎第六及第七節脫位，壓迫脊髓，導致雙下肢癱瘓及大小便失禁等
    事實不諱，惟矢口否認有何過失，辯稱：其已將大貨車緊靠路肩護欄停放，並於
    滑行中即開啟閃光警示燈，且囑助手蔡和至車後約八十公尺處靠近外側車道線擺
    置故障三角號誌，乃因告訴人未注意車前狀況且超速行駛，始發生車禍云云。選
    任辯護人為被告辯護意旨以：（一）依被告所駕駛大貨車之輪胎有摩擦痕及車廂
    右側下部有撞擊凹痕，均可顯示被告已將大貨車緊靠路肩護欄停放，大貨車左後
    方略占外車道僅約二十餘公分；（二）告訴人之行車時速達一百公里，顯有超速
    行駛，且無煞車痕跡，亦疏未注意前方路況，警員王凱文於原審證稱肇事路段之
    限速為時速九十公里，顯與事實不符；（三）大貨車之左後閃光燈遭撞毀，導致
    電線短路而無法顯示，被告於案發前應有依規定開啟閃光警示燈。
二、經查：
（一）被告駕駛大榮公司所有之大貨車，行經國道三號高速公路南向五八．九公里路
      段時，因故障熄火而將大貨車停放在路肩，嗣遭告訴人甲○駕駛之曳引車右前
      車頭撞擊左後車尾之事實，分據被告及告訴人陳述無訛，並有警製道路交通事
      故現場草圖、道路交通事故調查報告表、現場及二車車損照片等附卷（九十一
      年度偵字第一九一四五號偵查卷第十七頁至第二七頁）可稽。而告訴人因該次
      車禍送醫急救，受有頸椎第六節及第七節脫位，經於九十三年九月二十三日至
      國立臺灣大學醫學院附設醫院門診追蹤，檢查發現其運動功能僅有頸椎第五節
      以上可達肌力五分，且必須使用尿管尿袋方能排尿，所呈現脊髓損傷致頸椎第
      五節以下癱瘓之狀態，以目前之醫療技術，尚無恢復其效用之可能，亦有國立
      臺灣大學醫學院附設醫院診斷書及九十三年十月十四日（九十三）校附醫秘字
      第九三００００八五九一號函在卷（九十一年度偵字第一九一四五號偵查卷第
      十五頁、本院卷第六六頁）足憑。
（二）被告因本件車禍之發生，亦受有右耳後頭皮裂傷及左額部瘀傷之傷害，並對告
      訴人提出業務過失傷害之告訴，依被告於原審法院另案審理中所述：「（問：
      車停妥後，你的左側黃燈位置是在路邊邊線上，還是外側車道上？）外側車道
      上」（原審法院另案卷第四五頁）等語，及卷附現場照片（九十一年度偵字第
      一九一四五號偵查卷第二四頁）所攝，被告所駕駛大貨車後方懸掛車牌左側即
      貨車左後方二併列輪胎之內側輪胎正後方處，有明顯遭撞擊之凹痕，堪認被告
      所停放大貨車之左後方內側車輪右緣上方左側之車身，已侵入外側車道，自不
      因被告是否已緊靠路肩護欄停靠，而改變左側車身有侵入外側車道之事實。
（三）按汽車在行駛途中，因機件故障或其他緊急情況無法繼續行駛時，應滑離車道
      ，在路肩上停車待援。滑離車道時，應先顯示方向燈逐漸減速駛進路肩，車身
      或所載貨物突出部分，須全部離開車道。待援期間除顯示閃光警示燈外，並在
      故障車輛後方五十公尺至一百公尺處設置車輛故障標誌警示之，高速公路交通
      管制規則第十四條第一項定有明文。於車身或所載貨物突出部分已全部離開車
　    道，即對車道上來車之行車安全不生影響之情況下，依規定既仍須採行一定之
      警示措施。揆其立法意旨，無非因停放路肩之車輛已對得合法在路肩行駛或偶
      現違規行駛路肩車輛之行車構成障礙，有發生追撞之虞，乃明定須設警示措施
      ，俾免滋生危險。細繹其旨並參酌同規則第二十八條第一項第一款「高速公路
      之交通事故，須在事故現場後方約一百公尺處，豎立明顯標誌」之規定，亦在
      防範事故車輛停放位置之後方來車發生追撞之危險。換言之，高速公路交通管
      制規則之相關規定，顯寓有在高速公路上停放之故障或事故車輛對何處之來車
      構成行車危險時，駕駛人即負有在該處後方設置警示措施義務之意。又依被告
      於原審法院另案審理中所述：「車停妥後我下車看，發現車子沒辦法完全停進
      路肩，左側已經有一部分進入外側車道，所以我就請蔡和拿三角架下車在車後
      做警示」（原審法院另案卷第四三頁），被告就其停放大貨車之位置對外側車
      道之來車足以構成行車危險一事，已有所預見，並認其有警示義務，自負有須
      顯示閃光警示燈並應在車身侵入外側車道位置之後方五十公尺至一百公尺處設
      置車輛故障標誌以警示外側車道來車之法定義務。被告雖以前詞辯稱已盡其注
      意義務云云，惟查：
    1.依證人蔡和於原審審理時所證述：「當時因為車子突然熄火，發也發不動，所
      以就把車子滑到路肩去，（問：車子故障之後，你跟被告是如何作現場防護措
      施？）他叫我拿三角架．．．我拿到以後被告在檢查車輛，我就直接到車子的
      後方去擺三角架．．．（問：你的三角架放置的距離大約離車子多遠？）八十
      公尺以上．．．放完三角架以後，我有在路肩揮手」，固堪信被告曾囑同車助
      手在後方擺設三角架警示之事。惟證人蔡和另稱：「（問：你三角架放的位置
      ？）屬於路肩裡面．．．（問：你放完三角架有沒有往回看？）我沒有往回看
      ，車禍發生以後我才往回看．．．（問：你下車的時候，有無看到被告的車體
      超出路肩？）我沒有看到，所以我不能判斷車體有無超出路肩．．．（問：為
      何你擺三角架的時候不看車子確實停的位置？）因為我下車的時候，我是沿著
      護欄往回走，所以我認為車子是停在路肩。（問：你認為後方的來車看到你的
      指揮以後，會認為前方道路是哪一部分有狀況？）如果是我開車的話，我會認
      為是路肩有狀況，依我開車的經驗，如果有三角架以及有人在指揮的時候，前
      方絕對有狀況，因為這些都是設在路肩，所以我認為是路肩有狀況」，參諸證
      人即本案處理員警王凱文於原審法院另案審理時所結證：「（問：依此狀況，
      他如何設置警示標誌？）職業駕駛會比一般駕駛人注意會提高，所以他應該要
      擺設如三角架警示標誌在外側車道，人就可以站在路肩上，用指揮棒或明顯物
      體去揮動，去警告行駛在外側車道的來車。（問：如果我只是站在車後方約八
      十公尺路肩，把三角架放在路肩上，我人站在路肩後面，雙手揮動警示後方來
      車，這樣能不能達到充分警示到外側車道來車，讓他注意外側車道前方有狀況
      的目的？）不夠，這樣還是不夠，因為車有佔用到外側車道的話，要在外側車
      道上設立警示標誌．．．（問：你說單純在路肩設置三角架及站在路肩揮舞雙
      手，並不足以充分警示外側車道後方來車，但是後方來車有注意到車前狀況的
      話，能否依據此動作瞭解到外側車道前方有狀況？）不夠，這樣揮動人家不知
      道他在揮什麼，必須還要有動作讓來車知道要強迫改道」及告訴人於原審法院
      準備程序中所述：「我當時駕駛聯結車，行駛外側車道，被告停在路邊，真的
      有佔用到外側車道，而且他的車子沒有開警示燈．．．我看到以後來不及就撞
      上去了」等語，益徵證人蔡和於下車擺放三角架之際，並不知該大貨車左側車
      廂業已侵入外側車道，遂未在外側車道上擺放標誌或做出任何舉動，以提醒該
      車道上後方來車注意前方路肩故障車輛之車廂業已侵入外側車道。證人蔡和之
      所為，顯不足以達到警示外側車道來車使悉前方外側車道存有路障之目的。被
      告既已預見大貨車所停放之位置將影響外側車道車輛之行駛，且肇事處為高速
      行駛之國道高速公路，依證人蔡和於警詢中及原審審理時均稱彼時車流量甚大
      （九十一年度偵字第一九一四五號偵查卷第十二頁、原審九十三年五月十二日
      審判筆錄第一九頁），被告原應注意，促使證人蔡和妥適擺設警示措施，竟於
      告訴人被訴業務過失傷害案件原審法院審理時稱：「（問：有無跟蔡和具體說
      明警示要包括外車車道？）沒有，我只有叫他去後方警示來車」，核與證人蔡
      和於原審審理中所述：「（問：被告叫你去擺三角架的時候，有無跟你說要擺
      哪裡？）沒有」（原審九十三年四月十六日準備程序筆錄、九十三年五月十二
      日審判筆錄、原審法院另案卷第四八頁、第六六頁至第六八頁）相符。堪認被
      告確有未在外側車道上設置必要之相關警示措施，以提醒來車注意前方外側車
      道存有路障之疏失。
    2.證人蔡和於原審審理中證稱：「（問：你有無看到被告他的車子開閃燈？）我
      有看到」（原審九十三年五月十二日審判筆錄第十四頁）云云，然非但與其於
      警詢中所述：「（問：肇事之前你有無看見ＨＵ─二三八有開啟閃光故障黃燈
      ？）我沒注意看」（九十一年度偵字第一九一四五號偵查卷第一二頁），互有
      出入；且與告訴人甲○於原審法院另案準備程序中之指述，及證人即於本件車
      禍發生後赴現場處理之警員王凱文於原審審理中證述被告之大貨車閃光警示燈
      確未開啟相左。按證人蔡和與被告有同事之誼，對於被告車停佔用外側車道肇
      事，究有無閃示閃光警示燈之重要事證，前後證述不一，自堪認證人蔡和於原
      審審理時之證述乃事後附和被告之詞，委無足採。另證人王凱文於原審審理中
      所述：「（問：如果有開閃光燈的話，會不會因為這個撞擊閃光燈就不會亮？
      ）不會，因為引擎跟電力系統是分開的」，且依卷附內政部警政署刑事警察局
      鑑驗通知書（九十一年度偵字第二０三一七號偵查卷第五頁）所載，大貨車車
      頭左側之警示燈於事故發生後仍係完整無損壞，倘被告車停後確有開啟閃光警
      示燈，縱令發生撞擊，左前燈亦不致熄滅，均堪認被告於停車後並未顯示閃光
      警示燈。至被告聲請傳喚之證人即於事故發生後至現場救援之金順烽公司拖吊
      司機乙○○於本院審理時到庭結證所稱：「因被拖吊之大貨車顯示閃光燈不亮
      ，須由另一車輛擔任警戒任務」（本院九十三年十二月七日審判筆錄第七頁）
      ，尤與被告於警詢之初所陳「我有開啟閃光故障黃燈」（九十一年度偵字第一
      九一四五號偵查卷第四頁）一語不符，顯係事後迴護被告之詞，不足採信。
    3.綜上所述，被告明知所駕大貨車左側車廂有跨越路面邊線侵入外側車道上，足
      以影響外側車道後方來車之行車安全，應注意且無不能注意之情形，竟疏未注
      意指示助手蔡和在大貨車侵入外側車道位置後方五十至一百公尺處之同車道上
      擺設警示標誌或為任何動作，復未開啟閃光黃燈以警示外側車道之後方來車，
      俾預促注意車前狀況而得適時採取必要之應變防範措施，致告訴人駕車行經該
      處，未能預見車前有路障事故，迨駛近見狀，業已煞避不及，遂撞擊被告所停
      放大貨車而肇事。被告有違反右揭警示義務，就本件車禍之發生，應負過失責
      任至明。
（四）另依證人蔡和於告訴人被訴業務過失傷害案件中所證述：「（問：從你下車擺
      放三角架到你打電話過程中，除了這台和你發生車禍的車子外，有無注意外側
      車道還有其他車輛行駛？）有．．．（問：在你行進過程中聽到車輛發生碰撞
      ，這過程中，外側車道上不只有被告這一部車？）是」（原審法院另案卷第五
      四頁至第五六頁），可徵同在外側車道上且行駛在前之其他車輛行經該處，均
      已注意外側車道之障礙狀況而適時閃避，告訴人駕車顯然疏未注意車前狀況。
      再依卷附行車紀錄器（九十一年度偵字第一九一四五號偵查卷第一六頁）之顯
      示，告訴人肇事當時之行車速度為時速一百公里，而該路段總重二十噸以上大
      貨車之限速為九十公里，亦有交通部臺灣區○道○○○路局九十三年十月二十
      六日管字第０九三００二六四三六號函在卷可參（被告所具上訴補充理由狀雖
      記載肇事路段之行車限速為時速七十公里，並提出大榮公司職員所拍攝之照片
      為證，惟證人乙○○已到庭證稱該照片所拍攝之路段，距肇事現場約二百公尺
      左右，被告上開所指，即難採據）。告訴人駕車亦有超速及疏未注意車前狀況
      之情，於本件肇事，與被告同有疏失，二者相競合併為危害發生之原因，被告
      仍難辭其過失之責。被告之選任辯護人於原審聲請命員警就現場圖重測，以顯
      示現場是一個彎道，聲請傳喚第一時間抵達現場處理之員警，證明被告不可能
      在肇事後將大貨車往前駛離，用意均在證明告訴人駕車有無疏未注意車前狀況
      ，此與本件被告右揭違反設置警示義務之認定無涉；另檢察官經將本件肇事責
      任送請臺灣省桃園縣區車輛行車事故鑑定委員會鑑定，依該委員會以九十二年
      六月三日九二府車鑑桃字第０二九九號及九十三年一月十九日府車鑑桃字第０
      九二０二九九之一號函復以：「筆錄中未敘明實際碰撞情形，礙難鑑定」，本
      院經依被告之聲請，將本件肇事責任分別送請中央警察大學及國立交通大學鑑
      定，前者於九十三年九月二日以校鑑科字第０九三０００四０四六號函復以：
      「本案不符經各行車事故鑑定委員會、覆議委員會鑑定後仍有爭議之要件」；
      後者則以九十三年十一月十八日交大管運字第０九三０００五一八二號函復「
      建議循目前行政體系先送請臺灣省車輛行車事故覆議鑑定委員會提供覆議意見
      ，倘經覆議後，仍認有鑑定必要，再送本校辦理」，附此敘明。
（五）綜上所述，告訴人確係因本件交通事故受有如上之傷害，告訴人所受之傷害與
      被告之過失行為間，顯具有相當因果關係。被告否認過失之辯解，核屬臨訟飾
　　　卸之詞，不足採信。被告之犯行，洵堪認定。
三、查被告係大榮公司所僱用之貨車司機，乃從事駕駛業務之人，核被告因執行駕駛
    業務之過失，致告訴人受有雙下肢癱瘓及大小便失禁等無法回復之重傷害之所為
    ，係犯刑法第二百八十四條第二項後段之業務過失致人受重傷罪。公訴人雖以本
    件被告駕車停放路肩，未緊靠路邊停車，且其車右側前後輪胎外側距離緣石或路
    面邊緣逾四十公分，而認其違反此部分注意義務，然依被告及證人蔡和前揭所述
    ，當時被告係因所駕駛大貨車突然熄火而失去動力，被告將大貨車停放路邊，乃
    不得不然之舉措，難遽認被告有何過失。本件被告應非難者，乃其未盡到警示後
    方來車以避免危害發生之義務。公訴人此部分之認定，尚有未合，併予敘明。
四、原審基此認定，援引刑事訴訟法第二百九十九條第一項前段、刑法第二百八十四
    條第二項後段、第四十一條第一項前段、罰金罰鍰提高標準條例第一條前段、第
    二條等規定，經審酌被告為職業駕駛人，且停放大貨車之地點為高速疾駛之國道
    高速公路，原注意其他用路人、車之安全，竟未盡必要注意義務，致本件車禍肇
    事，及告訴人就本件交通事故之發生亦有過失、受有雙下肢癱瘓及大小便失禁之
    嚴重傷害，暨被告肇事後迄未與告訴人達成和解之態度等一切情狀，量處有期徒
    刑六月，並諭知易科罰金之折算標準。經核其認事及用法，均無違誤，量刑亦甚
    允當，應予維持。檢察官據告訴人之請求，提起上訴意旨指摘原判決僅判處被告
    有期徒刑六月，違反比例原則；被告提起上訴仍執陳詞，空言否認犯罪，均無理
    由，應予駁回。
據上論斷，應依刑事訴訟法第三百六十八條，判決如主文。
本案經檢察官黃柏齡到庭執行職務
中　　　華　　　民　　　國　　九十三　　年　　 十二 　　月　　二十一　　日
                              臺灣高等法院交通法庭
                                  審判長法  官  高  明  哲
                                        法  官  洪　英　花
                                        法  官  王　麗　莉
右正本證明與原本無異。
不得上訴。
                                        書記官  蘇  秋  
中　　　華　　　民　　　國　　九十三　　年　　 十二 　　月　　二十一　　日
附錄本案論罪科刑法條全文
刑法第二百八十四條第二項：
從事業務之人，因業務上之過失傷害人者，處一年以下有期徒刑、拘役或一千元以下
罰金，致重傷者，處三年以下有期徒刑、拘役或二千元以下罰金。
